臺灣高等法院高雄分院刑事判決　　95年度重上更(八)字第80號
上　訴　人
即　被　告　丙○○
選任辯護人　李育任律師
上列上訴人因違反貪污治罪條例案件，不服臺灣屏東地方法院85
年度訴字第349 號中華民國85年11月20日第一審判決（起訴案號
：臺灣屏東地方法院檢察署84年度偵字第6412、7064號），提起
上訴，經判決後，由最高法院第8 次發回更審，本院判決如下：
    主  文
原判決關於丙○○部分撤銷。
丙○○依據法令從事公務之人員，對於違背職務之行為，收受賄
賂，處有期徒刑伍年貳月，褫奪公權年，賄款新臺幣陸仟元應
予追繳沒收，如全部或一部無法追繳時，以其財產抵償之。
    事  實
一、丙○○係臺灣省公路局高雄區監理所屏東監理站（下稱屏東
    監理站）書記，負責動產擔保業務兼代辦機車新領牌作業及
    機汽車考試監考業務，係依據法令從事公務之人員。
二、緣賴輝次（已判決有罪確定）因曾在汽車駕駛訓練班擔任駕
    駛教練，知有某些考照人若於無法通過筆試或口試（文盲者
    筆試改用口試行之），認有機可乘，即萌以電子震動傳送之
    方式從事考試舞弊，經由不知情之教練場或朋友或曾受渠協
    助考試通過之人（無法證明渠等與賴輝次有犯意聯絡）介紹
    應考人，以每人收取新台幣（下同）1 萬元之費用，向應考
    者保證可通過筆試或口試，並利用附表所示之不正當方法，
    使向其繳費無法通過汽車駕駛執照考試口試或筆試部分之人
    順利通過。賴輝次於其收費應考學員參加筆試時，如有多名
    應考，為使學員於筆試時使用同一考卷（在筆試考場為防止
    竊看作弊考試卷有4 種，依縱橫排別發放試卷有所不同；但
    口試考場均使用同一試卷），及避免遭監考人員發覺作弊之
    情事，乃要求監考人員於筆試時，將其學員安排使用同一試
    卷（如僅1 位應考則不必），且於筆試監考時，避免接近俗
    稱「火車頭」之學員，以便利俗稱「火車頭」之學員將題目
    經由無線電告知在外之賴輝次或其子賴威佑，再由賴輝次、
    賴威佑利用無線電以震盪之方式，告知在考場內學員之正確
    解答。賴輝次曾擔任汽車駕駛訓練班教練，而與丙○○熟識
    ，丙○○於84年9 月25日下午（下午1 時45分開始考）擔任
    筆試考場監考時，賴輝次以上開方式電子作弊事，丙○○知
    情不舉發，並利用安排筆試試場座位之便，將賴輝次所屬2
    位不詳姓名學員安排於使用同一試卷之座位，且儘量避免接
    近俗稱「火車頭」之學員，違背監考之職務。賴輝次並於84
    年9 月25日下午在該次考試結束後不久，在屏東市廣興里廣
    興74號其租處給予丙○○6,000 元之賄賂，丙○○收受該筆
    對於違背職務行為之賄賂款6,000 元後花用。
三、嗣於84年10月4 日賴輝次所屬應考人陳採只、莊艷花、林淑
    貞、張陳鳳靜、曾林秀蘭等參加口試時遭揭發，且經法務部
    調查局屏東縣調站（以下稱屏東縣調查站）人員在屏東市廣
    興里74號賴輝次租處搜索查獲，並扣得無線電車載機1 具、
    無線電電源供應器、無線電手機、無線電搖控器2 具、電子
    震動器13套、錄音帶10捲、無線電電子振動器（客戶用）5
    具、摸擬試卷2 冊、答案卷冊8 冊、座次表1 卷、模擬答案
    卷（已用過）1 卷、模擬答案卷（空白）1 卷、空白答案卡
    1 卷、客戶資料卷1 及雜卷1 卷。賴輝次嗣於84年11月14日
    檢察官偵查中自白上述電子振動舞弊及行賄丙○○之犯行。
四、案經法務部調查局屏東縣調查站移送臺灣屏東地方法院檢察
    署檢察官偵查起訴。
     理  由
壹、程序部分：
一、「被告以外之人於審判外之言詞或書面陳述，除法律有規定
    者外，不得作為證據。」固為刑事訴訟法第159 條第1 項所
    明定，惟該條文係於92年1 月14日經總統公布，依刑事訴訟
    法施行法第7 條之2 之規定，該條文應自中華民國92年9 月
    1 日施行。而同日公布施行之新修正刑事訴訟法施行法增訂
    第7 條之3 復規定：「中華民國92年1 月14日修正通過之刑
    事訴訟法施行前，已繫屬於各級法院之案件，其以後之訴訟
    程序，應依修正刑事訴訟法終結之。但修正刑事訴訟法施行
    前已依法定程序進行之訴訟程序，其效力不受影響。」本件
    係於89年7 月27日起訴繫屬於原審，則證人謝珍雪（即謝佩
    珍）、陳採只、莊艷花、林淑貞、張陳鳳靜、曾林秀蘭等人
    在本案調查中、偵查中之證述與於92年9 月1 日以前在原審
    訊問時所為之陳述，均於92年9 月1 日新修正刑事訴訟法第
    159 條施行前提出於原審，均屬在新修正刑事訴訟法施行前
    依舊訴訟法法定程序踐行之訴訟程序，依上開規定，其效力
    不受新修正刑事訴訟法第159 條第1 項之限制，合先敘明（
    最高法院93年度台上字第203 號判決參照）。
二、刑事訴訟法第158 條之4 規定「除法律另有規定外，實施刑
    事訴訟程序之公務員因違背法定程序取得之證據，其有無證
    據能力之認定，應審酌人權保障及公共利益之均衡維護。」
    ，按刑事訴訟，係以確定國家具體之刑罰權為目的，為保全
    證據並確保刑罰之執行，於訴訟程序之進行，已有相當之限
    制，基於維持正當法律程序、司法純潔性及抑止違法偵查之
    原則，實施刑事訴訟程序之公務員不得任意違背法定程序實
    施偵查，若僅因程序上未經具結之瑕疵，致使許多與事實相
    符之證據，無例外地被排除而不用，例如案情重大，然違背
    法定程序之情節輕微，若遽捨棄該證據不用，被告可能逍遙
    法外，此與國民感情相悖，難為社會所接受，自有害於審判
    之公平正義，因此，共同被告之偵訊筆錄證據，為兼顧程序
    正義及發現實體真實，應由法院於個案審理中，就個人基本
    人權之保障及社會安全之維護，依比例原則及法益權衡原則
    ，予以客觀之判斷，亦即應就(一)違背法定程序之程度。(二)違
    背法定程序時之主觀意圖。(三)違背法定程序時之狀況（即程
    序之違反是否有緊急或不得已之情形）。(四)侵害犯罪嫌疑人
    或被告權益之種類及輕重。(五)犯罪所生之危險或實害。(六)禁
    止使用證據對於預防將來違法取得證據之效果。(七)偵審人員
    如依法定程序，有無發現該證據之必然性。(八)證據取得之違
    法對被告訴訟上防禦不利益之程度等情狀予以審酌，以決定
    應否賦予證據能力（最高法院93年台上字第664 判例參照）
    。茲另被告賴輝次因本案而被偵辦，與其子賴威佑到庭供述
    綦詳，此部分證據資料，於刑事訴訟法證據章修正後，亦無
    限制援用，審酌上揭各事項及人權保障、公共利益、公平正
    義之均衡維護，自應認其有證據能力。
三、再按刑事審判上之共同被告，係為訴訟經濟等原因，由檢察
    官或自訴人合併或追加起訴，或由法院合併審判所形成，其
    間各別被告及犯罪事實仍獨立存在，各被告對於其他共同被
    告之案件而言，為被告以外之人，本質上屬於證人，於各被
    告案件之審判，對其他共同被告為調查，應依人證調查程序
    為之，使該共同被告立於證人地位而為陳述，以確保被告對
    實具證人適格之共同被告詰問之權利，業經司法院大法官會
    議以釋字第582 、583 號解釋在案，故共同被告於審判中或
    審判外依被告身分所為陳述，除有法律特別規定外，原則上
    不得成為不利於其他共同被告之證據，但共同被告如於其他
    共同被告之案件審判中到庭作證，該審判案件中之被告既有
    對其詰問之機會，法院亦得親自觀察該共同被告前後陳述不
    一致之反應，以判斷究竟先前之陳述抑或現在之陳述較為可
    採，則其於審判外依被告身分所為陳述與其立於證人地位所
    為陳述不符時，該不符部分亦例外得為不利於其他共同被告
    之證據。查上訴人等之第一審同案被告賴威佑在屏東縣調查
    站之陳述，以及賴輝次在屏東縣調查站、檢察官偵訊時之陳
    述，均係以被告身分所為，然賴威佑嗣於上訴人等2 人之案
    件，及賴輝次於丙○○之案件審判中均以證人身分作證，而
    渠2 人在屏東縣調查站或檢察官偵訊時依被告身分所為與其
    等立於證人地位所為陳述有所不符，賴威佑在審判中陳稱關
    於丙○○收錢之事伊不清楚，與其在屏東縣調查站之陳述不
    符，賴輝次在審判中證述丙○○並未收受賄款等情，亦與其
    在檢察官偵查中之陳述不符，本院認其先前之陳述，並未受
    到調查員或檢察官之威脅利誘，且未慮及利害關係或人情壓
    力，且與監聽譯文內容相符，具有較有可信之特別情況，又
    為證明犯罪事實存否所必要，應認有證據能力，而得作為證
    據。
貳、實體部分：
一、訊據上訴人即被告丙○○對於其係屏東監理站書記，負責動
    產擔保業務兼代辦機車新領牌作業及機汽車考試監考業務、
    如電腦抽籤抽到就必須監考，84年9 月25日下午1 時45分，
    其有擔任筆試監考之事實，固坦承不諱，證人即同案被告賴
    輝次亦不否認其有在考照時從事電子舞弊，而向參加舞弊之
    應考者收取1 萬元之報酬，而於84年10月4 日屏東監理站舉
    行駕照口試時，其確有安排應考者陳採只、莊艷花、林淑貞
    、張陳鳳靜、曾林秀蘭等人舞弊，於舞弊進行中，為屏東縣
    調查站人員查獲，在其屏東市廣興里74號租住處搜索查扣得
    前揭無線電車載機等之事實，雖被告丙○○否認前揭收賄證
    人即同案被告賴輝次否認行賄之犯行，被告丙○○辯稱：「
    84年9 月25日下午賴輝次打電話給我，說他釣了很多魚，要
    我去拿魚，我到他家拿了魚就走，是日我雖有擔任駕照筆試
    監考職務，但監考係臨時指派，我不可能與賴輝次勾結舞弊
    」云云。
二、經查：
  (一)被告丙○○於84年9 月25日下午，參與筆試考場監考，利用
    監考之機會，包庇被告賴輝次等人從事作弊行為，事後證人
    即同案被告賴輝次即於84年9 月25日下午將賄款給付丙○○
    ，已據證人賴威佑（即賴輝次之子）於屏東縣調查站訊問時
    供述甚詳，且證人賴威佑於調查站時復供稱：「84年9 月25
    日約下午2 時左右，我父親賴輝次從外面打電話給我…交待
    我說『等一下小戚（指丙○○）會去家中拿錢，你把抽屜中
    的現金交給他』，後來丙○○不久即至該處，我欲將抽屜內
    之現金交給他時，看見賴輝次返回，我即離去，留下賴輝次
    與戚佩狄2 人在屋內，我雖然已不復記該筆現金金額多少，
    但確實知道是丙○○當日負責監考，並協助我父親賴輝次涉
    嫌替學員電子震動器考試舞弊之酬勞」、「我父親賴輝次曾
    親口告訴我說，丙○○協助包庇電子震動考試舞弊，每名學
    員可獲得3,000 元酬勞」等語（見84年度偵字第6412號卷第
    7-8 頁）。又原審法院向屏東監理站函查結果，被告丙○○
    確係於84年9 月25日下午1 時45分該站舉行汽車駕駛執照考
    試之監考人員，有臺灣省公路局高雄區監理所屏東監理站86
    年7 月3 日函1 紙附於本院前審卷內可證（見本院上訴字卷
    第662 號第49-53 頁），證人賴威佑上開關於其父親賴輝次
    交代其將現金交付於被告丙○○之事實各情，既係賴威佑親
    自經歷，查與後述賴輝次偵查中自白，及電話監聽譯文內容
    相符，顯然賴威佑之上開供述堪以採信。證人即同案被告賴
    輝就其於檢察官偵查時自白行賄一節，於本院前審翻異，改
    稱：「在檢察官那裡說話不實在，因為檢察官說『承認才讓
    我交保』，為了交保才承認」云云（見本院更(四)審卷第111
    頁），然其行賄犯行，業經有罪判決確定，且非僅憑其一己
    之自白而定罪，當時此部分翻異之詞，顯係一以卸免自己刑
    責，兼以迴護被告丙○○，既為法院不採而定罪，自不能再
    執此而為被告丙○○脫免刑責之依據。證人即同案被告賴輝
    次就其於檢察官偵查時自白行賄之內容，及證人賴威佑於屏
    東縣調查站之陳述內容，俱屬其自由意識之陳述，按被告之
    自白，非出於強暴、脅迫、利誘、詐欺、疲勞訊問、違法羈
    押或其他不當方法，且與事實相符者，得為證據，刑事訴訟
    法第156 條第1 項定有明文。亦即被告之自白係出於自由意
    思，且與事實相符者，即有證據能力，得採為本件判決之基
    礎。又被告丙○○於84年9 月25日下午監考後獲得賴輝次給
    付之賄款為6,000 元，既據證人即同案被告賴輝次於檢察官
    偵查中坦白承認而依證人賴威佑上開丙○○協助包庇電子舞
    弊每名學員獲得3,000 元之證言計算，足認當天賴輝次所屬
    參加電子作弊之應考學員係2 位無疑。雖賴威佑嗣後於原審
    及本院前審審理時改稱：「調查站所說不實在，我為了要在
    隔天去參加點閱召集，怕收押才照調查人員所說作答」等語
    （見原審卷第47頁、本院上更(一)字第31號卷第92-93 頁），
    於本院95年度重上更(七)字第32號審理時又證稱：「因為隔天
    我就要去當兵了，調查員就先寫好，叫我簽了，他說如果不
    簽的話就多一條妨害兵役」等語（見95年度重上更(七)字第32
    號卷(二)第83頁）。惟本件係於84年10月4 日案發，賴威佑隨
    即於當日接受訊問並製作筆錄，有調查筆錄在卷足憑，賴威
    佑之供述，尚未受其他被告之影響，其供述應係出於自由意
    志。證人即製作筆錄之調查員戊○○於本院前審審理時亦到
    庭證稱：「本案有作監聽錄音，調查站只知道有涉及電子舞
    弊之情形，並不瞭解犯案的整個過程，案發後我等係依監聽
    資料及搜獲之東西一一提示予賴威佑，賴威佑才自己供出犯
    罪情形，我並未向賴威佑告以如不配合製作筆錄，即會有羈
    押的可能」等語（見95年度重上更(七)字第32號卷(二)第173 頁
    ），本院96年3 月6 日審理時，檢察官再度請求傳訊調查員
    戊○○，經檢辯雙方交互詰問證人調查員戊○○結證稱：「
    84年10月4 日調查訊問賴威佑，當時有錄音、錄影，惟因內
    部職務異動，移交他人保管，歷經十多年了，且承辦人已經
    更換很多人，錄音、錄影資料已經找不到了。緣因法務部調
    查局組織條例一直都沒有修法，屏東縣調查站一直都是任務
    編組，沒有相關的檔案室、會計室等單位，很多資料都是我
    們自己保管，同仁異動或時間久了，資料就容易遺失。」「
    當時完全是依據受訊問人自由意識陳述，此由受訊問人移送
    檢察署偵辦覆訊時，並未主張是在非自由意識下訊問，且我
    們對他們也都很客氣。並無以誘導或其他不正之訊問，因我
    們當時不知道他們的手法，也沒有辦法臆測他們犯罪的手法
    。」「製作完筆錄，都會給當事人簽名蓋章，他們有相當的
    時間考慮，可以證明他們的陳述，是出於自由意識下的陳述
    。」等語。益徵證人賴威佑其初於調查站之筆錄為合乎程序
    正義之筆錄，應堪採信。且即令賴威佑於84年10月4 日要參
    加點閱召集，亦可據實陳述，再由檢察官依據實際情況作適
    當之處理，並非翌日要參加點閱召集，即可隨意為不實之陳
    述；況如被收押而不能參加點閱召集，尚不能認為無理由而
    故意不參加點閱召集，乃一般國民應有之常識，亦不能因其
    如受羈押而無法參與點閱召集，會另受妨害兵役之判罪。顯
    然證人賴威佑上開嗣後之陳述應係迴護被告，其推諉於調查
    人員之詞，難以採信。又證人賴威佑於本院前審中亦證稱：
    「（84年9 月25日下午，你父親有打電話回家給你，交代你
    將抽屜中之現金交給丙○○？）我父親有打電話交代我，但
    我並沒有打開抽屜裡看東西。」等語，顯見證人賴威佑上開
    所為不利於被告戚佩狄之證述，係親身經歷已明，參以被告
    戚佩狄坦承當天下午曾至賴輝次住處之情，足見丙○○於84
    年9 月25日下午在該次考試於2 時15分結束後即至賴輝次住
    處拿取賄款6,000 元，事證已甚明確。
  (二)證人即同案被告賴輝次於屏東縣調查站供稱：「丙○○：因
    是朋友，故知悉我與賴威佑係從事監理考試電子舞弊生意」
    （見84年度偵字第6412號卷第4 頁），復於檢察官偵訊中亦
    供稱：「於84年9 月間，有2 名學員通過考試，我曾給予丙
    ○○6,000 元」（見84年度偵字第6412號卷第44頁），顯與
    賴威佑上述所供相符。雖被告賴輝次於檢察官偵查時又稱：
    「（電子震動舞弊）丙○○知道，但他們都沒有違法的情事
    」；於原審審理時又改稱：「利用電子儀器舞弊幫忙考照學
    員通過筆試，都是我一人操作：」；於本院前審中供稱：「
    考試作弊是我與我兒子所為，我兒子在調查站所說不實在」
    （見84年度偵字第6412號卷第26頁、原審卷第96頁、本院上
    更(一)字卷第123 頁）。然證人即同案被告賴輝次就上開丙○
    ○配合考試舞弊並收受賄款之情業已於檢察官偵查時供述甚
    明，且與其子賴威佑在調查站及檢察官偵查時之陳述，又彼
    此互核一致，參以屏東監理站汽機車執照考試，關於筆試部
    分，為防應考人竊看作弊，同考場有使用4 種不同試卷，依
    座次縱橫排別發放，左右前後試題均不一樣之事，為證人即
    屏東監理站職員盧彥霖於原審結證明確，並為被告丙○○、
    證人即同案被告賴輝次所是認，而證人即同案被告賴輝次係
    從事電子舞弊，亦為賴輝次及證人賴威佑所不否認，則賴輝
    次所屬參與筆試作弊學員若有多人時，就須監考人員配合安
    排座次，始能讓參與舞弊之多名學員使用同一試卷，配合賴
    輝次電子舞弊；另在筆試學員參與舞弊者僅一人或口試時，
    雖無監考人配合安排座次問題，然因舞弊學員在試場內攜帶
    有無線電麥克風或震動式接收器，易遭發現，賴輝次為保證
    讓其所屬參與作弊學員考試順利過關，而勾結熟識且願配合
    監考人員不予舉發，不違背事理，是賴輝次上開調查站及偵
    查中不利於丙○○之供述，符合常情，應屬可採，則證人即
    同案被告賴輝次嗣後所供應係諉責迴護之詞，不足採信。證
    人即同案被告賴輝次於原審雖另稱：「我當時已被收押42天
    ，因那時候我父親病危，女兒也快要結婚，很想交保，所以
    才亂說話」云云（見原審卷第95頁背面），並於本院前審補
    呈其父死亡證明及女兒之結婚喜帖為證（見本院上訴字卷第
    44頁、第45頁）。但證人即同案被告賴輝次於檢察官偵訊中
    已坦承被告丙○○監考時如何不舉發其電子作弊，並幫助其
    學員坐位之位置，方便其從事電子舞弊，84年9 月25日在家
    裏交給丙○○賄款6,000 元等情，詳如上述（見84年偵字第
    6412號卷第43頁、第44頁），其係於2 個月後，直至85年初
    證人即同案被告賴輝次始悉其父病危及女兒婚期屆至，而心
    慌意亂（見本院上訴字第662 號卷第42頁聲請調查證據狀內
    容），足見證人即同案被告賴輝次所謂其於84年11月14日檢
    察官偵訊中因父病危，女兒快結婚，很想交保，所以才亂說
    話云云，與事實不符，殊無可採。此部分卸責及推諉之詞，
    不足採信。另於調查中就行賄戚佩狄6,000 元之來源供稱：
    「這筆錢（指交給戚佩狄之6,000 元）是象峰汽車駕教練場
    綽號阿雪（指會計謝佩珍已改名為謝珍雪）交代轉交的，詳
    情我不清楚」等語，然證人謝珍雪於本院前審證稱「我未曾
    將6,000 元交給賴輝次轉交戚佩狄，象峰駕訓班學員也未參
    加84年9 月24日汽車駕照筆試」等語，證人即同案被告賴輝
    次對之表示無意見，足認證人即同案被告賴輝次交與被告戚
    佩狄之6,000 元賄款，係其本人所給付，其於調查站中就行
    賄戚佩狄6,000 元賄款之來源，所供係證人謝珍雪交代轉交
    一節，要係避重就輕之詞，自無可採。
  (三)屏東調查站經臺灣屏東地方法院檢察署之同意，自84年8 月
    10日起至84年10月13日止，曾就證人即同案被告賴輝次租用
    之0000000 號、0000000 號電話進行監聽，賴輝次於84年9
    月13日曾利用0000000 號電話與象峰汽車駕駛訓練班外務會
    計謝佩珍（即綽號阿雪）之女子聯絡，而有如下之對話（賴
    輝次說：）：「你跟『小七（戚）』講學員座號、衣服，但
    沒說我的，是不是故意﹖」（阿雪說：）「我忘了說『這是
    你的』而已，我也不知你機子有否響」（賴輝次說：）、「
    學員沒唸，『小七（戚）』都在比」。（阿雪說：）「學員
    沒有唸。」（賴輝次說：）「東西回來也沒壞，這錢我和他
    都沒分，算了！」等情，有監聽之通聯紀錄1 紙在卷可證，
    且經本院前審向屏東縣調查站調取監聽錄音帶，並當庭播放
    勘驗無訛（見本院上更(二)字卷(二)第50頁）；且謝佩珍於調查
    站時供稱：「我確於84年9 月間帶學員去參加監理站筆試時
    ，向丙○○請託幫忙，主要是當時那學員（姓名已忘）很笨
    ，教不大會，我就介紹他去找賴輝次用電子作弊幫忙通過筆
    試，要考試前賴輝次有叫我再向考官丙○○拜託護航一下，
    而我碰到丙○○時也有特別跟他請託，但我只告訴他學員的
    編號、衣服等特徵，請他特別幫忙照顧，而沒特別說這是賴
    輝次電子舞弊的學員，結果丙○○就真的在考試時，有過去
    幫忙指點幾題正確答案，但害得那學員不敢發射無線電訊號
    及唸考題，因而賴輝次在怪我沒跟丙○○講清楚，而學員出
    來告訴我說丙○○有幫忙指點幾題正確答案，事後我有送水
    果禮盒給丙○○表示謝意，故賴輝次在電話中談到「小七（
    戚）在比，害我等待要死」，及「學員沒唸，錢和小七（戚
    ）都沒分，算了」等語（見偵字第7064號卷第12、13頁）。
    另被告丙○○於84年9 月25日再以電話與上開電話聯絡，而
    由賴威佑接聽，賴威佑再打電話給賴輝次，而有如下之對話
    ，即「（丙○○說：）『你爸爸？』（賴威佑說：）『他不
    在，你要不要過來拿，我爸爸有交代，叫我拿給你』（威佩
    逖說：）『好，我過去』；（賴輝次說：）『什麼事？』（
    賴威佑說：）『小七（戚）要過來，錢在那裡？』（賴輝次
    說：）『在抽屜那邊，我馬上回去』等情」，亦有0000000
    號電話通訊監察譯文1 紙在卷為憑，且經本院前審調取錄音
    帶，當庭勘驗屬實，被告賴輝次、威佩逖亦均承認確係渠等
    之聲音無誤，有本院前審勘驗筆錄1 紙在卷可證（見本院上
    更(二)字卷(二)第55頁）。足見上述證人賴威佑及證人即同案被
    告賴輝次所供述被告威佩逖也有受賄包庇電子舞弊，應屬可
    採。而由上述對話及證人謝佩珍在調查站之陳述，亦可見證
    人即同案被告賴輝次從事電子舞弊，非僅針對口試而已，筆
    試亦有與焉，其於本院前審【重上更(七)】審理時辯稱：「只
    作口試而已」云云，應不足取。又由上開84年9 月25日之電
    話監聽譯文，可見當天是威佩逖主動打電話到賴輝次家，而
    非賴輝次打電話給威佩逖，電話中只有談到拿錢的事，而未
    有賴輝次要威佩逖前去拿魚之情，是被告威佩逖辯稱「是賴
    輝次要我去他家拿魚」云云，不足採信。
　(四)證人即同案被告賴輝次及其兒子證人賴威佑教導學員練習無
　  電線器材之操作，而學員之來源係由朋友、教練場或曾受其
    父子協助考試通過之人介紹客戶等情，為證人即同案被告賴
    輝次、證人賴威佑於調查站訊問時供承在卷，雖足以證明渠
    等所招收之學員係經由他人介紹，惟尚無積極證據證明介紹
    者業已知情，自難認證人即同案被告賴輝次、丙○○與介紹
    者間有任何之犯意聯絡。且證人即同案被告賴輝次所招收之
    學員有些係經由教練場介紹而來，已如上所述，則由教練場
    介紹而來之學員應考時，應係以各教練場之名義應考，方符
    常情，84年9 月25日下午，被告丙○○既有參與汽車駕駛執
    照筆試考試之監考，雖該場次考試係由有能駕訓班及合誼駕
    訓班之學員參與考試，惟證人即同案被告賴輝次所收費參與
    電子舞弊考生既係來自各駕訓班參與考試之學員，自有可能
    來自有能及合誼駕訓班，尚不得因此即謂並無證人即同案被
    告賴輝次之學員參與考試，被告丙○○辯稱：「並無賴輝次
    之學員參加考試，不能包庇賴輝次之學員作弊而收受6,000
    元之賄賂」云云，顯無可採。又本院前審依被告威佩逖之聲
    請，傳訊84年9 月25日參加駕照筆試之證人鄭淑月、鍾國裕
    、郭弘遠、張健興、許文孝、黃美惠、郭明智、鍾明忠、邱
    欽文、鄭文良、陳義芳、劉建良、陳錦秀、林于秀、田雅瓊
    、林基雄、尤美蘭、呂燕惠、林桂蘭、甘秋蘭等人，據渠等
    證稱：「…均分屬有能及合誼駕訓班之學員，均不認識賴輝
    次，參加駕照考試並未舞弊，亦未聽到有舞弊之情事，未聽
    說花錢可通過考試」等語，然由上開證人謝佩珍在調查站之
    陳述，可知會找證人即同案被告賴輝次舞弊之人，通常係較
    笨教不會之學員，此種學員究屬不多，且該次考試證人即共
    同被告賴輝次只為2 名學員舞弊，已如前述，而作弊之事係
    屬不法，當然不能張揚，則其他學員不知舞弊之事，自屬必
    然，是上開證人等之證述並不能為被告有利之證明。
  (五)依證人乙○○、丁○○於86年11月13日本院前審均證稱：「
    座位安排是監考官的事情，報名是照順序，我只是給他們號
    碼」，可知渠2 人負責報名，僅係給予報名者號碼，但座位
    安排則是主考人員、監考人員負責（見本院上訴字卷第118
    頁、第119 頁），96年3 月20日本院審理時，被告選任辯護
    人請求傳訊證人乙○○、丁○○，經檢辯雙方交互詰問證人
    乙○○結證稱：「84年9 月間，任職屏東監理站職司考試報
    名業務，考試報名分個人、團體報名2 種，團體報名乃駕訓
    班結業後，把名冊交到監理站，在考試當天上午要報名繳費
    ，安排下午考試。名冊上已將應考人員編好，交由主監考人
    員點呼入座。」「報名在2 樓，考試在3 樓。考試時，我未
    到3 樓考場去查看執行情形。」「但按照規定，報名表上有
    座位號碼、考試時間，考場的桌子上都有號碼，應考人必須
    要按照號碼入座，這樣考卷才不會發錯，我們都是按照這些
    號碼登記考試分數。」等語。丁○○結證稱：「84年間在屏
    東監理站負責考試報名的工作，監理站考試時，應考人員的
    座位，是根據報名清冊上的編號依序入座，主監考人員不可
    以隨意安排應考人員的座位，報完名，我們會把這場報名清
    冊給主、監考人，其他就不屬於我們報名處的工作範圍。」
    「我是負責報名，考試情形我不瞭解因為我不會上去看。那
    與我的工作無關，我沒有必要上去看。我也不需要這樣做。
    」「依照常理來講，主監考人員，應該要按照順序令考生入
    座，當我作主、監考的時候，我都是按照名冊上的順序叫考
    生依序入座。」等語。除另說明正規無弊端主、監考人員應
    為之作為外，與渠等於前上訴審之證詞，並無二致，蓋渠等
    接受報名編號成冊後，即交由主、監考人員執行點呼入場考
    試，其非主、監考人員之監察人，從未到場監察主監考人員
    是否依規定辦理，僅足證明由其擔任主監考人員時，並無舞
    弊情事，至於其他人員有無舞弊，則非其所得而知，蓋其從
    未上3 樓考場監察他人之主監考情形，是故稱「依照常理來
    講，主監考人員，應該要按照順序令考生入座」，即此乃屬
    正辦，但本件乃糾舉非正辦之舞弊案件，上揭所證，並不足
    為有利於被告之證明。證人賴威佑於調查站所供述「…如恰
    係渠等（指丙○○）負責監考，請求丙○○『代為將學員編
    號記住，並分配座次表，以使用同一試卷，方便作弊…』」
    等情，於實際作業上，主考、監考人員事先記得學員編號後
    與學員配合，控制其進場順序並分配座位表，從而得以使用
    同一試卷即有可能。被告丙○○所辯筆試之主、監考人員，
    係於考試前10分鐘左右，由副站長或股長自電腦中抽出指派
    ，被指派後立即到考場，在被指派前，該場考試由何人主、
    監考無從知悉，不可能與證人即同案被告賴輝次勾結作弊，
    要屬諉責之詞，不足採信。況本院前審調查時，證人鍾佳樺
    固證稱：「（座位如何排？）依照報名清冊，依照順序叫進
    來」、「是依號碼、次序依序跳一格來安排，不是隨便由主
    考官來指定」（見本院上訴字卷第120 頁、本院上更(二)字卷
    第134 頁）；證人鍾賜雄於本院前審證稱：「照順序進來排
    」等語（見本院上更(二)字卷第121 頁），均僅係指於無勾結
    舞弊之常態而已，惟尚難以此即認主、監考人員若存心舞弊
    ，無法做到先記得學員座位編號後並與學員配合點呼號碼控
    制進場順序及分配座位表，從而使用同一試卷之情事。而依
    被告丙○○於本院前審之選任辯護人於86年8 月14日向本院
    前審所提出之陳報狀，亦稱「應考人可自行以『間隔一人』
    之方式依順序入座，即可使用同一試卷」（見本院上訴字卷
    第91頁），則更可見在主、監考人員與應考人互相配合下，
    應考人更易於就座於使用同一試卷之座位，至為灼然。則證
    人鍾佳樺、鍾賜雄之上開證述，即均無法為有利於被告等人
    之證明。又依證人即試卷管理人員盧彥霖於原審審理時結證
    稱：「監考人員是站長指派，筆試試題是由當日應考人員抽
    試卷4 種，再由我去取試題至筆試場，所以每一節應考人員
    有4 種試題，左、右、前、後試題都不一樣。」；證人即屏
    東監理站第一股股長甲○○於88年7 月14日在本院前審審理
    時證稱：「（考試座位）按名冊依順序由前向後入座。」等
    情，則試題固有4 種，惟只要應考者座位被安排在使用同一
    試卷之座位，即可使用同一試卷應試而方便舞弊，故證人盧
    彥霖、甲○○之證言亦不得採為有利於被告戚佩狄之認定。
    96年4 月3 日本院審理時，被告選任辯護人再度請求傳訊證
    人甲○○，經檢辯雙方交互詰問證人甲○○結證稱：「84年
    9 月間，任職屏東監理站，84年9 月25日擔任筆試主考官，
    同場被告是監考官，應考學員的座位，依照報名順序排列，
    與桌上號碼，按照報名清冊依序入座，主監考人員不可能憑
    自己的意思任意安排應試人員入座，必依照規定辦理，監考
    人員臨時調派。我擔任主考官期間，均按照報名清冊順序令
    考生入座，監考人員絕對不會有任意安排考生入座之弊端發
    生。84年9 月25日我擔任筆試主考官，被告是監考官那場考
    試，亦無異狀，否則我們就會報告主管。主考官是有檢驗證
    或考驗證的人才可以抽籤擔任主考官，當時我們監理站約有
    八、九個人有這個資格。」等語。亦是說明正規辦理之情形
    及其本身未曾做弊等情，不能因此排除本件弊端之情事。
  (六)證人即同案被告賴輝次係自案發前1 年多以來，平均每月大
    致經辦10餘件，總計1 年多以來，利用電子舞弊考過監理筆
    試之學員約有100 餘人，被告賴輝次獲利約100 餘萬元，但
    其舞弊範圍除屏東外還包括在台中、彰化、嘉義、台南、台
    東等地監理站考試，其中在屏東監理站考區舞弊人數前後約
    50人之事實，業據證人即同案被告賴輝次於調查站及本院前
    審訊問時坦白供述在卷（見84年度偵字第6412號偵查卷第3
    頁、本院重上更(三)卷第77頁）；而本件係於84年10月4 日案
    發，往前推1 年多之時間，顯然證人即同案被告賴輝次係自
    83年7 月間起即從事電子舞弊情事，應合於證人即同案被告
    賴輝次當時之供述。再證人即同案被告賴輝次亦於調查站訊
    問時供承其收費1 件1 萬元，於本院前審調查時亦坦承向陳
    採只、莊艷花、林淑貞、張陳鳳靜、曾林秀蘭等人每人都收
    1 萬元等情（見84年度偵字第6412號偵查卷第5 頁、本院上
    更(二)字卷(一)第55頁），復據證人即84年10月4 日口試舞弊之
    陳採只、莊艷花、林淑貞、張陳鳳靜、曾林秀蘭分別於屏東
    縣調查站、偵查中及本院前審審理時證述明確。顯然被告賴
    輝次對參與電子舞弊應考者每一人次均收取1 萬元，足以認
    定。
  (七)證人榮秀華雖於本院前審證稱：「屏東監理站筆試試卷82年
    到85年3 月由我保管，試卷室鑰匙我和股長鍾錫雄都有保管
    ，學員進場應考學員抽籤，我依其籤號去試卷室拿試卷交給
    主監考員，他們直接拿到考試室；50套題目要亂序，只有二
    股人才有密碼。所有題目拷貝到軟體中」等語（見本院上更
    (一)字卷第67、68頁）。證人黃嘉種於本院前審亦證述：屏東
    監理站辦口試時每星期有一次在週三下午，對象是不識字的
    。口試是依報名先後決定編冊，入場依清冊次序來入場。口
    試及筆試都當場安排座位，管試卷的人依抽出號碼到試卷室
    拿試卷給主監考；在考前10分鐘左右電腦抽籤抽到就去任路
    考、口試及筆試主監考官。例外若考場需求超過主監考人數
    時，副站長未指定人選，指定沒爭議的職員來任主監考。筆
    試是梅花排輪，口試因同一試卷需作區隔，考生座位拉遠，
    是主考官安排座位」等語（見本院上更(二)字卷第132-134 頁
    ）。惟查被告戚佩狄確有上開違背職務收受賄賂之犯行，證
    人即同案被告賴輝次確有上開關於違背職務行為交付賄賂之
    犯行，已論述如前，事證甚明，是證人榮秀華、黃嘉種上開
    證詞，尚難採為有利於被告戚佩狄之認定。
　(八)被告戚佩狄於本院前審審理中聲請本院向屏東縣調查站調取
  　賴威佑於84年10月4 日之訊問錄音帶及錄影帶並予以勘驗。
　  經本院前審向該調查站函調結果，則函覆：因時隔11年，原
    承辦人員無法確定當時有無錄音錄影，而目前檔案卷中亦未
    留存前述錄音帶及錄影帶，故無法提供貴院參辦等情，有法
    務部調查局屏東調查站94年3 月4 日調屏廉字第0947000411
    號附卷可稽。自屬無從勘驗。本審再度從事調閱，及調取存
    案之證物查考，亦不得結果，併此敘明。
　(九)證人即同案被告賴輝次於審判中亦稱「我確實有與我兒子從
    事駕照考試電子舞弊之情事，…我讓應考者配戴電子器，再
    由我以震動之方式傳遞答案給應考者」等語。且其所涉弊案
    已有罪判決確定。檢察官聲請調取賴輝次於偵查中之錄音帶
    勘驗之，經本院調取及函調，據臺灣屏東地方法院檢察署96
    年1 月8 日屏檢瑞溫84偵6412號函稱「84年度偵字第6412號
    賴輝次等人貪污治罪條例等一案錄音帶，業已附卷連同該案
    移送臺灣屏東地方法院」但事隔十餘年，卷證移轉到二審及
    三審來回多次，附卷之錄音帶運送保管不易，難免散失，惟
    卷證筆錄則仍齊全，本院調取錄音帶不得結果，自屬無從再
    行鑑勘。
　(十)綜上所述，被告戚佩狄、賴輝次所辯上情，無非卸責之詞，
  　不足採信。本件事證明確，被告等之犯行，均堪認定。
三、按公務員違背職務收受賄賂罪，依81年7 月17日修正公布之
    貪污治罪條例第4 條第1 項第5 款規定，處無期徒刑或10年
    以上有期徒刑，得併科新台幣300 萬元以下罰金；依85年10
    月23日修正公布之貪污治罪條例第4 條第1 項第5 款規定，
    處無期徒刑或10年以上有期徒刑，得併科新台幣1 億元以下
    之罰金；90年11月7 日、92年2 月6 日修正公布之貪污治罪
    條例此條文並未修正。依刑法第2 條第1 項「從舊從輕之原
    則」比較新舊法規定，以81年7 月17日修正公布之規定對行
    為人有利，被告上開行為應依刑法第2 條第1 項前段規定，
    適用81年7 月17日修正公布之貪污治罪條例規定。核被告丙
    ○○所為，係犯81年7 月17日修正公布之貪污治罪條例第4
    條第1 項第5 款違背職務收受賄賂罪；又被告丙○○犯罪情
    節尚非嚴重，丙○○其所得財物6,000 元，即在50,000元以
    下，被告丙○○依修正前同條例第11條第1 項、第2 項規定
    減輕其刑。又被告行為後，貪污治罪條例第2 條將「依據法
    令從事公務之人員」改為「公務員」，另刑法部分條文業於
    94年2 月2 日經總統以華總一義字第09400014901 號令修正
    公布，並於95年7 月1 日施行，刑法第10條對於公務員之定
    義有所修正，經依從舊從輕之比較，應適用舊法。
四、原審就此部分，予以被告丙○○為科刑之判決，固非無見，
    惟(一)原判決於85年11月20日宣判，貪污治罪條例已修正公布
    施行，原判決未予比較新舊法之適用，尚有未合。(二)被告行
    為後，貪污治罪條例第2 條將「依據法令從事公務之人員」
    改為「公務員」，另刑法部分條文業於94年2 月2 日經總統
    以華總一義字第09400014901 號令修正公布，並於95年7 月
    1 日施行，刑法第10條對於公務員之定義有所修正，經依從
    舊從輕之比較，應適用舊法。原審不及敘明比較新舊法，亦
    有未合。(三)被告戚佩狄於84年9 月25日係下午1 時45分開始
    監考，巫貴榮並未參與監考，此經本院前審認定明確，而諭
    知巫貴榮無罪確定，原判決認巫貴榮係上午監考，且係由威
    佩逖、巫貴榮2 人共同監考，亦有未合。被告威佩逖上訴意
    旨否認犯罪，雖無理由，惟原判決此部分既有如上所述可議
    之處，此部分即屬無可維持，應由本院將原判決此部分撤銷
    改判，審酌被告丙○○係負責監考駕照之公務人員，本應潔
    身自愛，維護官箴，為人民表率，竟為圖小利，致罹重典，
    損害政府形象，及犯罪之動機、目的、手段、品行、智識程
    度、所收賄賂6,000 元，與犯罪後態度等一切情狀，量處如
    主文所示之刑。並依修正前同條例第16條，宣告褫奪公權如
    主文所示。被告丙○○所得賄款6,000 元，依修正前同條例
    第9 條第2 項、第1 項之規定，併宣告追繳沒收，如全部或
    一部無法追繳時，以其財產抵償之。
五、公訴意旨另以：被告丙○○基於概括犯意，自83年7 月間起
    至84年10月4 日被查獲前，利用擔任筆試或口試監考之機會
    ，對於作弊的學員，不予舉發。多次向亦基於概括犯意行賄
    之賴輝次收受每名學員3,000 元之賄款（84年9 月25日當次
    受賄除外），包庇賴輝次之電子舞弊行為，認丙○○此部分
    亦犯違背職務收受賄賂罪嫌云云。經查，公訴人認被告丙○
    ○有此部分行為，係以原審同案被告賴威佑於調查站之供述
    為其論據，惟被告丙○○否認有此部分行為，且賴威佑於調
    查站之供述係表示聽其父賴輝次所說，況其事後又否認有此
    情事，復無其他佐證，足資證明其供述為真正，是被告丙○
    ○被訴此部分犯嫌，尚乏確切證據，此部分原應諭知無罪，
    惟公訴人認其此部分行為與其前開有罪部分，有連續犯之裁
    判上一罪關係，故不另為無罪之諭知。
六、另被告賴輝次、賴威佑、巫貴榮部分業經判決確定，故不另
    論述，附此敘明。
據上論斷，應依刑事訴訟法第369 條第1 項前段、第364 條、第
299 條第1 項前段，81年7 月17日修正公布之貪污治罪條例第2
條、第4 條第1 項第5 款、第9 條第1 項、第2 項、第16條，刑
法第2 條第1 項前段、第11條、第37條第2 項，判決如主文。
本案經檢察官邱榮藏到庭執行職務。
中　　華　　民　　國　　96　　年　　4 　　月　　17　　日
                  刑事第二庭  審判長法  官  林正雄
                                    法  官  黃壽燕
                                    法  官  陳啟造
以上正本證明與原本無異。
如不服本判決應於收受本判決後10日內向本院提出上訴書狀，其
未敘述上訴理由者，並得於提起上訴後10日內向本院補提理由書
狀（均須按他造當事人之人數附繕本）「切勿逕送上級法院」。
中　　華　　民　　國　　96　　年　　4 　　月　　17　　日
                                    書記官  彭筱瑗
附錄：本判決論罪科刑法條：
81年7月17日修正公布之貪污治罪條例第4條第1項第5款
有左列行為之一者，處無期徒刑或10年以上有期徒刑，得併科新
臺幣300萬元以下罰金：
五、對於違背職務之行為，要求期約或收受賄賂或其他不正利益
    者。
附表：
┌──┬────────────────────────────────┐
│類別│         作        弊            方          式                 │
├──┼────────────────────────────────┤
│ 口 │由參加學員佩帶無線電麥克風及震動器，主考唸出題時題目內容經由麥克│
│    │風傳送至賴輝次或賴威佑，再由賴氏父子以無線電發報器將答案，以事先│
│ 試 │約妥之訊號傳送至應考者之振動接收器，應考者即依所收之訊號作答。  │
├──┼────────────────────────────────┤
│ 筆 │由1 名較機靈之應考者佩帶無線電麥克風及振動式接收器（俗稱火車頭）│
│    │，其餘應考者僅佩帶振動式接收器，考試時，火車頭將題目之特徵（如答│
│    │案之最後數字）唸出，經由麥克風傳送予在外之賴輝次或賴威佑，賴輝次│
│    │父子即將答案以事先約妥之密碼（是非題振動1 下表示「Ｏ」，2 下表示│
│    │「錯」，選擇題則以振動1 、2 、3 下表示答案數是1 或2 或3）， 利用│
│ 試 │無線電發射器傳送與應考者。                                      │
└──┴────────────────────────────────┘
